【裁判字號】    88,訴,850
【裁判日期】    891114
【裁判案由】    返還借款
【裁判全文】
臺灣士林地方法院民事判決  八十八年度訴字第八五○號
    原      告  乙○○(即王心.
                              .
                丁○○(即王心.
                              .
                戊○○(即王心.
                              .
                丙○○(即王心.
                              .
    共      同
    訴訟代理人  張玉希律師
    複  代理人  甲○○      住.
    被      告  己○○      住.
    訴訟代理人  史錫恩律師
                孫天麒律師
右當事人間請求返還借款事件，本院判決如左：
    主    文
原告之訴及假執行之聲請均駁回。
訴訟費用由原告負擔。
    事    實
甲、原告方面：
  一、聲明：
  （一）被告應返還原告新臺幣（下同）八百萬元，及自民國八十八年八月十六日起
        至清償日止，按週年利率百分之五計算之利息。
  （二）願供擔保請准宣告假執行。
  二、陳述：
  （一）被告與原告先父原為軍中同胞，彼此相交數十年，往來甚密，民國八十四年
        十月三日被告向原告之先母王心慧調借二百五十萬元，並開立同面額之支票
        交原告先母為憑，而原告先母則自中華商業銀行（下稱中華商銀）營業部原
        告名下綜合存款000－00－000000－0－00帳號提領現金二百
        萬元轉開立銀行支票交被告，另五十萬元則係以現金給付被告。被告於八十
        五年一月十六日，再向原告先母調借五十萬元，並開立同面額之支票一紙交
        原告先母，原告先母則給付五十萬元現金予被告，被告於八十六年十月一日
        又向原告先母調借五百萬元，並開立同面額之支票交原告先母，原告之母自
        其設於世華銀行新生分行之帳戶中提領現金轉開三紙面額各一百五十萬元、
        一百三十萬元、一百八十萬元，共計四百六十萬元之銀行支票交予被告兌領
        ，另四十萬元則交付現金予被告。被告迄未返還，爰提本訴請求被告返還借
        款。
  （二）被告自承確收到原告之母於八十四年十月三日、八十五年一月十六日所交付
        之三百萬元，惟辯稱係原告先母向其借款而給付，然查若係原告先母向其借
        款，伊焉有開立票據交付原告先母之理，再者，被告所指借予原告先母三百
        萬元，其中以面額二百六十九萬七千八百七十元之支票給付，另三十萬元則
        係由伊以面額二十八萬二千之支票提領，並湊現金一萬八千元，然查上開二
        紙支票均為被告同一帳戶內之支票，且係連號，到期日亦相同，因此被告若
        果有借三百萬元，實無開立二紙支票，一紙自己提示領出，另一紙則交付原
        告先母提示領出之必要，再者，既然係借整數，被告開立之支票亦斷無零頭
        之理，由此均足證明被告辯稱原告先母給付其三百萬元係償還被告前欠之借
        款，並無足採。
  （三）被告雖自承收受原告之母所交付之上開世華銀行新生分行為付款人，面額各
        一百五十萬元、一百三十萬元、一百八十萬元，共計四百六十萬元之支票，
        惟辯稱係原告先母向其借款而給付，並表示日後再加說明，然而迄今被告均
        無法說明，由此確足證明被告所稱係原告先母為償還向其借款而為給付，並
        不實在。
  （四）又被告以原告先母曾立據表示保管箱之票據都已付現還清等語，證明被告並
        不積欠伊任何款項，然查被告僅提出影本，無從核對是否與正本相符，因此
        依法被告應提出正本證明該影本與正本相符；再者，該影本並無立據日期，
        因此被告指稱係於八十七年六月所立即屬無稽，再徵之原告先母生前多次表
        示被告尚欠伊八百萬元，並曾於八十八年元月七日立書表示伊對己○○有八
        百萬元之債權，更足證明被告所提之字據內容並不實在，且與本案無關，因
        此退萬步言，該字據縱然係王心慧所立，亦應係描述兩造間以往之債權債務
        關係，而非本件之債權債務關係。
  （五）被告指稱原告應證明原告先母與被告之間應有借貸之合意，然查被告確有收
        上開款，且其辯稱係原告先母向其借款而為給付，並非被告向原告先母借款
        ，而被告卻無法證明原告先母確有向其借款，顯見係被告顛倒是非，將其向
        原告先母借款事實扭曲為原告先母借款，由此顯見兩造間確有借貸之合意。
        再者，民事訴訟法第二百七十七條亦規定「當事人主張有利於己之事實者，
        就其事實有舉證之責任。但法律別有規定，或依其情形顯失公平者，不在此
        限」，今原告先母業已亡故，事實上已無法陳述，且被告亦確已收到原告先
        母上開借款，而卻無法確切指出原告先母給付之目的，揆諸吾人一般經驗定
        則，上開款項當係出於借貸，因此被告否認上開款項係借貸，理應由其負舉
        證責任始符公平原則，亦併此陳明。
  三、證據：提出支票影本二張、診斷證明書一紙、字據影本一紙。
乙、被告方面：
  一、聲明：
  （一）原告之訴及假執行之聲請均駁回。
  （二）如受不利判決，願供擔保請准宣告免假執行。
  二、陳述：
  （二）原告於八十四年中旬向其表示，八十四年九月底、八十五年一月間分別有二
        百萬元、五十萬元之定存屆期，惟目前需現金週轉，向其借票，其遂簽發附
        表所示之支票二紙借予原告，言明俟其前開定存屆期後匯款至被告支票帳戶
        。惟一週後原告又表明需直接借現金三百萬元，其則簽發面額二百六十九萬
        七千八百七十元之支票，加上三十萬元現金交予原告，不足三百萬元部分則
        作為利息。附表所示之支票並非其向原告借款所簽發。
  （一）原告之母王心慧於八十八年八月二十日過世前，因支氣管擴張症肺萎縮氣管
        造廔、糖尿病性腎病變、乳癌手術後、退化性關節炎等病症，住進景美綜合
        醫院接受診治。被告於王心慧住院期間，經常前往探視，於八十八年七月十
        日前後復至醫院探視，斯時心慧已無法表示任何意思，形同植物人，衡情應
        無可能於此情況下提起本件訴訟。
  （二）本件原告係依金錢之消費借貸法律關係起訴，自應就其已交付借款及兩造間
        有此消費借貸關係存在之事實，負舉證責任：若僅有支票而不能證明金錢之
        交付，或僅有金錢來往而不能證明當事人間之意思合致內容，均不能受勝訴
        之判決。
  （三）原告主張之借貸事實前後有三次，茲分項辯明如下：
      關於原告主張被告於八十四年十月三日向原告借款二百五十萬元，並開立同
        額之支票部分：
        原告就前開事實，係以其於同日轉開之台支（按即行庫所簽發以台灣銀行為
        付款人之支票）為證明交付借款之方法。惟該台支金額為二百萬元，與被告
        所簽發之支票金額不符；且就經驗法則而言，如因借款而簽發支票，多係以
        該支票為日後返還借款之方法，其發票日必然在借款日後之清償日，而非同
        一日，其貸與人取得支票卻始終不予提示者，更屬絕無僅有，今被告簽發之
        支票發票日既與原告主張之借款日期相同，原告又多年不予提示，其主張自
        不合常理，要非可採。至原告主張另五十萬元為現金交付乙節，亦未見任何
        證據，顯然係湊數而已。
      關於原告主張被告於八十五年一月十六日向原告借款五十萬元，並開立如原
        證二之支票部分：
        此部分借款日期與被告簽發之支票發票日相同，且原告亦從未提示該支票，
        其不合理有如前述。況且，原告主張其以現金交付借款云云，亦毫無根據，
        自屬不能採信。
  （四）關於原告主張被告於八十六年十月一日向原告借款五百萬元部分：
        原告就此部分主張，無非以其於同日轉開之一百五十萬元、一百三十萬元及
        一百八十萬元台支三紙為證據。惟此三紙台支金額共計為四百六十萬元，與
        原告主張之借款金額不符，所謂另四十萬元為現金云云，亦毫無憑據，已非
        可採。遑論依原告之主張，無異謂其於被告已積欠前述二筆共三百萬元鉅額
        借款未還之情況下，仍再出借五百萬元，且更不須被告簽發支票或其他憑據
        、甚或提供擔保，誰能相信？再者，上開四百六十萬元台支雖係交由被告兌
        領，但僅表示雙方有金錢來往，並不能因此即推論為借貸。原告既不能就有
        此消費借貸關係存在之事實，提出確切證據，空言主張，自屬未盡舉證責任
        。
  （五）被告與王心慧及其夫黃雲樓相交數十年，堪稱莫逆。八十七年六月王心慧在
        三軍總醫院住院其間，被告前往探親其病情，因王心慧自知將不久人世，乃
        自書遺書一件二頁當場交付被告，其第一頁記載：１、不動產（房屋）及手
        飾，由四個女兒平均分配。２、中華銀行存款，除醫療費用、辦理後事之外
        ，其餘再由四個女兒平均分配。３、其餘存款及支票由己○○先生自由處理
        ‧‧‧遺書執行人己○○。另於第二頁載明：我保管箱內的支票（己○○先
        生開的）都已付現還清支票沒有退還，一向如此習慣了（現在說明白）那些
        支票已過期已作費（按應係作廢之筆誤）交回己○○自由處理我才安心。銀
        行印章、保管箱印章有己○○保管，鑰匙存摺由丙○○保管，共同使用，其
        他任何人不得干涉，保管箱非必要不開等語。足以證明王心慧充分信任被告
        ，且雙方之間並無系爭借貸關係。至該遺囑雖因資料不足而未能鑑定，但比
        對被告所提王心慧在三陽證券公司所填文件，其簽名筆跡顯然相符，應不妨
        該遺囑為真正之認定。反觀原告所提原證四之字據，其簽名筆畫與前開資料
        則出入甚大，且該字據所載日期為八十八年元月七日，若果係王心慧所書寫
        ，以其當時已病重住院之情況，必然將字據交付某人收執，事理甚明；然本
        件原告起訴時，卻並未提出該字據，若謂係因該字據為原告自己所寫，並無
        證據能力而未提出，則此一狀況迄今仍未改變（承受訴訟不能變更原告），
        是該字據自不得為原告有利之證明。
  （六）又被告曾開立發票日為八十四年八月二十四日，票面金額二百六十九萬七千
        八百七十元之支票一紙，交付王心慧存入其設於中華商業銀行之帳戶兌現，
        可見被告與王心慧間互有金錢來往，且王心慧於同年十月三日自該帳戶提現
        轉開二百萬元台支之資金，即來自上開支票兌現所得，原告主張該二百萬元
        係借與被告云云，顯乏所據。至原告於起訴狀聲稱：被告於八十七年四月至
        五月私自拿原告之鑰匙將五百萬元支票取回乙節，全屬子虛烏有，否則被告
        何不將其他支票一併取回？
  三、證據：提出遺囑影本二張、中華商銀存款明細分戶帳影本一份，並聲請向景美
      醫院調閱王心慧之病歷，及聲請訊問證人陳文魁。
    理    由
一、按當事人死亡者，訴訟程序在有繼承人、遺產管理人或其他依法令應續行訴訟之
    人承受其訴訟以前當然停止，民事訴訟法第一百六十八條規定甚明。經查：本件
    訴訟原係王心慧為原告，王心慧於訴訟進行中之八十八年八月二十日死亡，乙○○、丁○○、戊○○、丙○○為其繼承人，有戶籍謄本在卷為憑，嗣經乙○○、
    黃得育、戊○○、丙○○等人承受訴訟，有承受訴訟聲明狀一份在為憑，其等所
    為之承受訴訟自屬合法，合先敘明。
二、次按當事人有無起訴之意，及訴訟代理權有無欠缺，皆係訴訟要件，為法院應依
    職權調查之事項；法院於訴訟代理權認為有欠缺而可以補正者，應定期間命其補
    正，但得許其暫為訴訟行為，該欠缺經本人或取得訴訟代理權人之承認，溯及於
    行為時發生效力，觀諸民事訴訟法第七十五條規定至明。經查：本件原告訴訟代
    理人張玉希律師，於八十八年七月八日訴訟繫屬之際即提出蓋有原告王心慧印文
    之委任書一紙在卷為憑，被告雖辯稱斯時王心慧已意思不清，無由委任張玉希律
    師進行本件訴訟，王心慧並無起訴之意云云，經本院函詢景美醫院王心慧之病況
    ，據覆：王心慧於八十七年十月三十日入院，住院期間意識清楚，手腳都能活動
    ，於八十八年八月五日病情惡化轉至加護病房，於八十八年八月二十日早上七時
    五分死亡，有該院八十九年二月十日景美字第八九０二一００一號函一份在卷可
    稽，王心慧之主治醫師陳文魁亦到庭陳稱：「王心慧自三軍總醫院轉來時神智仍
    很清楚，後來雖因肺衰竭使用呼吸器而無法說話，但神智仍清楚，能點頭、搖頭
    表示其意，我印象中有一天下午王心慧的女兒帶一位男士來訪，我巡房時看到那
    位男士有和王心慧交談，但他為何事而來我不知」等語（見本院八十九年三月九
    日言詞辯論筆錄），已難認王心慧並無起訴並授權張玉希律師為訴訟代理人之意
    ，且王心慧於本件訴訟進行中死亡，經其繼承人乙○○、丁○○、戊○○、丙○○承受訴訟，其等並再行委任張玉希律師為訴訟代理人，有委任狀、經認證之授
    權書在卷為憑，縱張玉希律師之訴訟代理權於起訴之際有欠缺，亦經補正，合先
    敘明。
三、本件原告起訴主張：被告與其等先父原為軍中同胞，八十四年十月三日被告向原
    告之先母王心慧調借二百五十萬元，並開立同面額之支票交原告先母為憑，而原
    告先母則自中華商銀營業部原告名下綜合存款000－00－000000－0
    －00帳號提領現金二百萬元轉開立銀行支票交被告，另五十萬元則係以現金給
    付被告。被告於八十五年一月十六日，再向原告先母調借五十萬元，並開立同面
    額之支票一紙交原告先母，原告先母則給付五十萬元現金予被告，被告於八十六
    年十月一日又向原告先母調借五百萬元，並開立同面額之支票交原告先母，原告
    之母自其設於世華銀行新生分行之帳戶中提領現金轉開三紙面額各一百五十萬元
    、一百三十萬元、一百八十萬元，共計四百六十萬元之銀行支票交予被告兌領，
    另四十萬元則交付現金予被告。被告迄未返還，爰提本訴請求被告返還借款等情
    ；被告則以：原告雖提出被告所簽發之支票二紙，用以證明被告確曾向王心慧借
    款，然支票面額與借款金額不符，且被告簽發之支票發票日既與原告主張之借款
    日期相同，原告又多年不予提示，有違常理，又原告之母王心慧雖曾簽發支票交
    付被告，然僅表示雙方有金錢來往，並不能因此即推論為借貸等語置辯。
四、原告主張被告分別於八十四年十月三日、八十五年一月十六日、八十六年十月一
    日向原告之母王心慧借款二百五十萬元、五十萬元、五百萬元一節，雖據提出被
    告所簽發之支票影本二紙為證，然為被告所否認。經查：
（一）被告雖不否認前開二紙支票之真正，然支票為無因證券，其原因關係不止借款
      一端，無由單以支票二紙即得證明借款之存在；而觀諸原告所提卷附被告簽發
      如附表所示之支票二紙，雖與原告主張被告第一筆、第二筆借款之日期、金額
      皆屬相符，然衡諸常情，借款人於借款之際簽發支票予貸與人，無非係以票據
      作為還款之擔保，是其所簽之支票多為遠期支票，本件原告所執有被告簽發之
      支票，其票載發票日即為借款當日，已有悖於常情，而前開二紙支票，王心慧
      從未提示，則經中華商銀八十八年九月二十八日函覆在卷，亦屬可疑；又原告
      主張被告向王心慧為前二筆借款後，復於八十六年十月一日再向王心慧借款五
      百萬元，則未提出被告簽發之支票為憑，原告所述果若非虛，王心慧焉有於前
      二筆共三百萬元之借款尚未返還前，一反先前慣例，於被告未簽發支票以為還
      款擔保下，仍再行借款五百萬元予被告之理？
（二）至原告主張就前開三筆借款確如數將款項交付被告一節，經本院向中華商銀、
      世華銀行新生分行函查結果，王心慧於八十四年十月三日確自其設於中華商銀
      之帳戶中提領二百萬元轉開同額臺灣銀行支票，又於八十六年十月一日自其設
      於世華銀行新生分行之帳戶提領四百六十萬元，轉開臺灣銀行票面金額分別為
      一百五十萬元、一百三十萬元、一百八十萬元之支票三紙，有中華商銀營業部
      八十八年十月二十九日（八十八）中銀總營字第五四五號函及所附取款憑條、
      轉帳收入傳票、世華銀行新生分行八十八年十月二十九日（八八）世新生字第
      七二號函、臺灣銀行八十九年二月一日營存密字第一０四六號函附之前開支票
      四紙在卷可參，經核前開四紙支票分由被告或其子提領，被告亦自認確自王心
      慧處取得前開支票四紙，惟前開四紙支票僅能證明被告與王心慧間有如票面金
      額所示之資金往來，然其原因關係非必為借款，且票面金額亦與原告所主張之
      當次借款總額不符，實啟人疑竇，而原告就交付現金之部分更從未舉證以實其
      說，亦難據被告與王心慧間前開資金之往來，即遽認被告係向王心慧借款。
（三）又原告雖提出載有：「本人王心慧對己○○先生有新台幣捌佰萬之債權」等字
      樣之字據，然被告否認該字據為王心慧所出具，原告就此亦未能舉證以實其說
      ，自難採為對原告有利之認定。
五、又按當事人主張有利於己之事實者，就其事實有舉證之責任，但法律別有規定，
    或依其情形顯失公平者，不在此限，民事訴訟法第二百七十七條定有明文。再按
    民事訴訟如係由原告主張權利者，應先由原告負舉證之責，若原告先不能舉證，
    以證實自己主張之事實為真實，則被告就其抗辯事實即令不能舉證，或其所舉證
    據尚有疵累，亦應駁回原告之請求；請求履行債務之訴，除被告自認原告所主張
    債權發生原因之事實外，應先由原告就其主張此項事實，負舉證之責任，必須證
    明其為真實後，被告於其抗辯事實，始應負證明之責（最高法院十七年上字第九
    一七號判例、四十三年臺上字第三七七號判例參照）。原告提出被告簽發之上開
    支票二紙及原告所簽發之前開支票四紙，僅能證明被告與王心慧間曾有資金往來
    之事實，尚不足證明被告向原告借款共八百萬元之事已如前述，則被告就其何以
    交付附表所示支票予王心慧，及其何以取得原告所簽發之前開支票一事所為抗辯
    ，縱未舉證，亦無礙本件舉證責任之分配，且主張確有借款存在之原告負舉證責
    任，並無顯失公平之情事，原告就該有利於己之事實，既未另行舉證以實其說，
    自無從認其主張被告向其借款八百萬元一節為可採。從而，原告訴請被告給付八
    百萬元，及自八十八年十月十六日起至清償日止，按週年利率百分之五計算之利
    息，洵屬無據，應予駁回。
六、原告受敗訴判決，其假執行之聲請即失所依據，應併予駁回。
七、據上論結，本件原告之訴為無理由，依民事訴訟法第七十八條判決如主文。
中      華      民      國    八十九    年    十一      月      十四    日
                                        臺灣士林地方法院民事第一庭
~B法      官  方彬彬
右為正本係照原本作成。
如對本判決上訴須於判決送達後廿日內向本院提出上訴狀。
中      華      民      國    八十九    年    十一      月      十五    日
~B法院書記官  劉道文
~FO附表：
  付  款  人  發    票      日      票面金額
  中華商銀    八十四年十月三日      二百五十萬元
  中華商銀    八十五年一月六日      五十萬元


司法院資訊處製作；財團法人民間司法改革基金會備份。
